【裁判字號】    98,豐簡上,203
【裁判日期】    980506
【裁判案由】    詐欺
【裁判全文】
臺灣臺中地方法院刑事判決           98年度豐簡上字第203號
上  訴  人  丙○○
即  被  告
上列上訴人即被告因詐欺案件，不服臺灣臺中地方法院豐原簡易
庭97年度豐簡字第903 號中華民國97年12月31日第一審簡易判決
（聲請案號：臺灣臺中地方法院檢察署97年度偵字第19848 號、
第2220 9號、第20976 號），提起上訴，本院判決如下：
    主    文
上訴駁回。
    犯罪事實
一、丙○○明知金融帳戶之提款卡、密碼係供自己使用之重要理
    財工具，關係個人財產、信用之表徵，並可預見一般人取得
    他人金融帳戶使用常與財產犯罪密切相關，且取得他人提款
    卡、密碼之目的在於掩飾犯罪所得之財物或財產上利益不易
    遭人追查，又對於提供帳戶雖無引發他人萌生犯罪之確信，
    但仍以縱若有人持以犯罪，亦無違反其本意之幫助詐欺之不
    確定故意，於民國97年5 月30日至同年6 月1 日間之某時，
    在不詳地點，將其所申辦之中國信託商業銀行豐原分行（下
    稱中國信託銀行）帳號000000000000號、渣打國際商業銀行
    豐原分行（下稱渣打銀行）帳號00000000000號及國泰世華
    商業銀行豐原分行（下稱國泰銀行）帳號000000000000號帳
    戶之提款卡及密碼等資料，交付予姓名年籍不詳之成年人，
    容任該成年人及所屬詐欺集團成年成員作為詐欺取財之工具
    ，而以此方式幫助該成年人及所屬詐欺集團使用前開銀行帳
    戶詐騙他人匯款之用。嗣該不詳姓名之成年人及所屬詐欺集
    團成年成員取得上開銀行帳戶提款卡及密碼後，即共同基於
    意圖為自己不法所有之犯意聯絡，為下列詐欺行為：
    (1)97年6 月1 日下午4 時50分許，由該詐欺集團某成年成員
      假冒東森購物台人員，撥打電話向乙○○佯稱因之前購物
      台作業疏失，致其分期付款期數有誤，該購物台會反映給
      玉山銀行等語後，隔數分鐘，再由該集團另名成年成員偽
      稱係玉山銀行人員撥打電話向乙○○詐稱其需前往郵局作
      款項整合動作，否則郵局帳戶內之款項會全部消失且信用
      破產、信用卡會遭盜用等語，致使乙○○陷於錯誤，即依
      對方指示，於同日晚間8 時28分，前往嘉義市○○○路24
      1 號之中國信託銀行嘉義分行之提領現金新臺幣（下同）
      8 萬元再悉數存入丙○○之前開中國信託銀行帳戶，旋遭
      提領一空。
    (2)97年6 月1 日某時，由該詐欺集團某成年成員假冒東森購
      物台人員，撥打電話向戊○○佯稱因之前交易錯誤，導致
      每個月會持續自其帳戶內扣款，需至ATM 重新設定等語，
      致使戊○○陷於錯誤，即依對方指示，於同日晚間8 時40
      分許前往中國信託銀行之自動櫃員機按對方指示操作，因
      而轉帳17,000元至丙○○上開中國信託帳戶，旋被提領一
      空。
    (3)97年6 月1 日晚間8 時許，由該詐欺集團某成年成員假冒
      中華郵政公司人員，撥打電話向丁○○佯稱，其先前在雅
      虎網路購物，到超商取貨時，因店員操作錯誤，變成分期
      付款，須至ATM 操作更正等語，致使丁○○陷於錯誤，即
      依對方指示，於同日晚間8 時8 分許，前往臺中二中附近
      郵局之自動櫃員機按對方指示操作英文介面，因而轉帳22
      ,645 元 至丙○○上開國泰銀行帳戶，旋被提領一空。
    (4)97年6 月1 日晚間9 時23分許，由該詐欺集團某女性成年
      成員，撥打電話向甲○○假稱其付款錯誤，需持金融卡至
      ATM 取消設定等語，致使甲○○陷於錯誤，即依對方指示
      ，於同日晚間10時8 分許，前往台南縣永康市○○○路79
      號郵局之自動櫃員機，並按對方指示操作，因而轉帳29,9
      83元至丙○○上開國泰銀行帳戶，旋被提領一空。
    (5)97年5 月30日晚間6 時30分許，由該詐欺集團某成年成員
      ，撥打撥電話向己○○假稱其在博客來網路書店購買之書
      籍付款時，因超商店員操作錯誤，造成每個月分期付款，
      要其持提款卡及存摺至ATM 作更改取消之動作，嗣又謊稱
      其帳戶已成為人頭帳戶，無法轉帳，指示己○○以現金存
      款方式存入丙○○前揭渣打銀行帳戶等語，致使己○○陷
      於錯誤，於翌日即97年6 月1 日晚間8 時35分許前往高雄
      市○○區○○路189 號渣打銀行北高雄分行，依對方指示
      於將5,000 元存入丙○○前揭渣打銀行帳戶，旋被提領一
      空。嗣乙○○等5 人匯款後，察覺有異，而報警處理，始
      循線查悉上情。
二、案經彰化縣警察局員林分局報請臺灣彰化地方法院檢察署呈
    請臺灣高等法院臺中分院檢察署暨乙○○訴由嘉義縣警察局
    水上分局、臺中縣警察局豐原分局報請臺灣臺中地方法院檢
    察署檢察官偵查後聲請簡易判決處刑。
    理  由
一、按被告以外之人於審判外之陳述，雖不符刑事訴訟法第159
    條之1 至第159 條之4 規定，而經當事人於審判程序同意作
    為證據，法院審酌該言詞陳述或書面陳述作成時之情況，認
    為適當者，亦得為證據；當事人、代理人或辯護人於法院調
    查證據時，知有該法第159 條第1 項不得為證據之情形，而
    未於言詞辯論終結前聲明異議者，視為有前項之同意，該法
    第159 條之5 已明揭其旨。本件所引事證，檢察官、被告及
    其選任辯護人均無異議作為證據，本院審酌其作成之情況，
    未見有何不適當之情形，是得為證據，合先敘明。
二、訊據上訴人即被告丙○○（下稱被告）矢口否認有何幫助詐
    欺取財之犯行，辯稱：因伊想存私房錢，乃於97年5 月29日
    申辦上開渣打銀行帳戶及重新啟用國泰銀行帳戶，並於5 月
    30日補辦上開中國信託銀行帳戶之提款卡，再將上開銀行帳
    戶之提款卡3 張一起放在皮夾內，皮夾內還有身分證影本、
    小電話簿、資料簿及現金一、二千元等物，伊不知道該皮夾
    何時遺失了，是渣打銀行的小姐通知伊後，才知提款卡遺失
    ，上開渣打銀行帳戶已被列為警示帳戶，伊沒有將上開銀行
    之提款卡等資料交給他人使用云云。經查：
  (一)被告之上開銀行帳戶，均為其本人親自所開立之帳戶，且被
    害人乙○○、戊○○、丁○○、甲○○及己○○分別於上揭
    時間遭詐欺取財集團詐騙，而分別將款項匯入或存入被告之
    上述銀行帳戶乙節，業經證人即被害人乙○○、戊○○、丁○○、甲○○及己○○於警詢中證述甚詳，並有被害人乙○○、戊○○提出之中國信託客戶交易明細表4紙、甲○○及
    丁○○提出之中華郵政公司自動櫃員機儲戶交易明細表各1
    紙、己○○提出之渣打銀行自動櫃員機交易明細單1紙、內
    政部警政署反詐騙案件紀錄表、被告上開銀行帳戶之開戶資
    料、交易明細資料各3份在卷可稽，堪認被告之上開銀行帳
    戶確均遭不詳之詐欺取財集團使用於詐欺取財無疑。
  (二)又被告雖以前情詞置辯，然被告並未提出任何相關證據證明
    ，已難信為真實。又依被告於本院審理中自承於申辦渣打銀
    行帳戶前，已有中國信託銀行、國泰銀行等3 、4 個帳戶可
    供使用，且中國信託銀行帳戶可購買基金等語（見本院卷第
    33 頁 反面），衡諸常情，被告實無為了存私房錢及申購基
    金而於97年5 月29日再去申辦上開渣打銀行帳戶之必要。況
    依上開渣打銀行帳戶交易明細記載，被告於97年5 月29日開
    戶存入1,000 元後，旋於翌日將該1,000 元提領一空乙節，
    及被告於警詢中供稱：有積欠銀行卡債等語（見臺中縣警察
    局刑案偵查卷第1 頁反面），可見被告經濟情況並非寬裕，
    被告顯無多餘之私房錢可供存入銀行。是被告辯稱申辦上開
    渣打銀行帳戶，及重新啟用上開國泰銀行帳戶，並補辦上開
    中國信託銀行提款卡，都是為了存入私房錢云云，不足採信
    。
  (三)又金融帳戶係個人理財重要工具，一般人均會謹慎使用、小
    心保管，並將存摺、金融卡分開放置，將密碼牢記心中，而
    不在任何物體上標示或載明密碼，且不應輕易告知他人，若
    有記錄密碼，亦會將密碼記於他處，又若有提款卡，鮮少會
    再隨身攜帶存摺，並將存摺、提款卡分別妥善放置避免一併
    遭竊，且除非經年不曾使用，或有其他特殊情形，如不慎遭
    竊或遺失，當會及時發現，進而採取報警、掛失等補救措施
    ，以免金錢損失，隱私曝光，或遭不法之徒用以犯罪，平添
    困擾。而被告於97年5 月29日存入上開渣打銀行帳戶之1,00
    0 元，旋於翌日提領一空，顯見被告並無多餘金錢可供存款
    ，已如前述，則被告在無餘錢可供存款之情形下，竟將供存
    私房錢使用之上開3 個銀行帳戶提款卡隨身攜帶，復一併遺
    失，實有悖於常情。況被告自承於接獲渣打銀行人員通知後
    ，並未報警處理，亦未將上開中國信託銀行及國泰銀行帳戶
    掛失止付等情，亦與一般將遺失帳戶之人會立即報警，以免
    帳戶被不法使用之情形迥異。益見被告所辯上開3 個帳戶之
    提款卡等資料係遺失云云，應屬卸責之詞，委無足取。
  (四)再者，金融機構帳戶之存摺、金融卡（含密碼），具專屬性
    、私密性，使用金融卡領款或轉帳，必須依指令操作自動櫃
    員機，輸入正確之密碼始可為之，以目前金融卡密碼之設計
    ，一般單純持有他人金融卡而不知密碼者，隨機輸入任一組
    號碼，適與密碼相符之機率微乎其微。而衡諸常情，詐欺集
    團亦不可能罔顧花費大量人力、物力、時間，詐得被害人之
    信任後，指示被害人存匯款項至一隨時可能因遺失而掛失止
    付，致不能提領之帳戶，顯見詐欺集團於指示被害人匯款至
    被告所有前開銀行帳戶之前，應已確信該帳戶可供正常使用
    ，不致因掛失而無法使用，並已確知該帳戶之金融卡密碼。
    準此，被告所有上開3 個銀行帳戶之提款卡（含密碼），應
    係被告於97年5 月30日提領1,000 元及補辦提款卡後，迄被
    害人乙○○等人接獲詐騙電話於同年6 月1 日將款項匯入上
    開3 個帳戶之間某時，在不詳地點，1 次將上開3 個銀行帳
    戶提供予不詳姓名成年人使用，被告所辯遺失云云，無非飾
    卸之詞，不足採信。
  (五)按刑法上之故意，可分為直接故意與不確定故意（間接故意
    ），所謂「不確定故意」，係指行為人對於構成犯罪之事實
    ，預見其發生而其發生並不違背其本意者，刑法第13條第2
    項定有明文，再以幫助犯成立之要件，除須有幫助行為外，
    須行為人有幫助之故意，行為人預見犯罪結果之發生，雖非
    積極希望該犯罪結果發生，然仍施以幫助行為，而該結果之
    發生亦不違背其本意者，即屬有幫助犯罪之未必故意。按金
    融帳戶為個人之理財工具，個人專屬性甚高，而政府開放金
    融業申請設立後，金融機構大量增加，一般民眾皆可以存入
    最低開戶金額之方式自由申請開設金融帳戶，並無任何特殊
    之限制，因此一般人申請存款帳戶極為容易而便利，且得同
    時在不同金融機構申請多數存款帳戶使用，並無使用他人帳
    戶之必要，此為一般人日常生活所熟知之常識，故除非充作
    犯罪使用，並藉此逃避警方追緝，一般正常使用之存款帳戶
    ，並無向他人另行取得帳戶存摺及提款卡使用之必要。參以
    坊間報章雜誌及其他新聞媒體，對於利用他人帳戶作為匯入
    不法所得之人頭帳戶，規避執法人員之查緝之詐騙案件一再
    報導披露，一般智識健全之成年人亦應有所知，而被告於交
    付帳戶提款卡等資料時，已年滿33歲，且曾擔任信用卡業務
    員、窗簾業經理等工作（見本院卷第34頁反面），社會閱歷
    豐富，且被告自承伊知道把金融銀行帳戶交給陌生人，對方
    可能拿去做犯罪使用（見本院卷第35頁反面），對此自難諉
    為不知或無從預見，是被告縱使並不確知所提供之帳戶，係
    遭他人用以對被害人詐欺取財，亦無法確知取得帳戶之人係
    以何種方法於何時地為詐欺取財之具體內容，惟對於其所提
    供之上揭帳戶，將遭人作為詐欺取財犯行所得財物匯入及提
    領之工具使用，應有概括之認識，且可預見其發生，被告竟
    同意提供自己帳戶供無信賴關係之他人使用，顯對帳戶係供
    他人取得不法犯罪所得之用，亦不違背其本意，且伊無確信
    帳戶不致遭利用為犯罪之用，仍將帳戶之提款卡、密碼交付
    ，足認被告本案係基於幫助犯罪之不確定故意，而有幫助詐
    欺取財之犯行，洵堪認定。
  (六)綜上所述，被告所辯均無足採，本件事證明確，被告犯行應
    堪認定。
三、按刑法上之幫助犯，係對於犯罪與正犯有共同之認識，而以
    幫助之意思，對於正犯資以助力，而未參與實施犯罪之行為
    者而言，最高法院著有75年度臺上字第1509號、84年度臺上
    字第5998號及88年度臺上字第1270號判決意旨可供參照。是
    以，如未參與實施犯罪構成要件之行為，且係出於幫助之意
    思提供助力，即屬幫助犯，而非共同正犯。本件被告以一次
    提供上開3 個銀行帳戶之提款卡及密碼予不詳姓名年籍之成
    年人及所屬之詐騙集團使用，使某詐騙集團成員得基於詐欺
    取財之犯意而向被害人乙○○等5 人詐取財物，遂行其詐欺
    取財之犯行，係對於詐騙集團成員遂行詐欺取財犯行，資以
    助力，揆諸上開判決意旨，自應成立幫助詐欺取財罪。是核
    被告所為，係犯刑法第30條第1 項、刑法第339 條第1 項幫
    助詐欺取財罪。又被告以一提供其所有上開3 個銀行提款卡
    （含密碼）之行為，幫助不詳姓名成年人及所屬詐欺集團成
    員，向被害人乙○○、戊○○、丁○○、甲○○及己○○等
    5 人詐欺取財使用，係以1 個幫助詐欺取財行為，觸犯數個
    幫助詐欺取財罪名，侵害數個法益，為想像競合犯，應依刑
    法第55條規定，從一重處斷。再被告幫助上開成年人犯詐欺
    取財罪，係屬從犯，茲衡諸其犯罪情節，並應依刑法第30條
    第2 項規定，按正犯之刑減輕之。
四、從而，原審簡易判決依刑事訴訟法第449 條第1 項、第454
    條第2 項，刑法第30條第1 項前段、第2 項、第339 條第1
    項、第41條第1 項前段，刑法施行法第1 條之1 、第2 項前
    段，判處被告有期徒刑5 月，並諭知如易科罰金，以1,000
    元折算1 日，其法律適用及量刑均屬妥適，被告上訴意旨，
    猶執陳詞，辯稱：上開銀行帳戶提款卡係遺失，伊並不知帳
    戶會被拿去詐欺取財使用，原審量刑亦過重云云，顯不足採
    ，本件上訴為無理由，應予駁回。至被告固另請求給予緩刑
    之宣告，然本院審酌被告行為殊值非難，且被告犯罪後並未
    坦承犯行，亦未與被害人和解或賠償損害等一切情狀，認尚
    不適宜給予被告緩刑之宣告，附此敘明。
據上論斷，應依刑事訴訟法第455 條之1 第1 項、第3 項、第
368 條，判決如主文。
中    華    民    國    98    年    5     月    6    日
                刑事第十四庭    審判長法  官  江奇峰
                                      法  官  郭書豪
                                      法  官  廖純卿
上正本證明與原本無異。
不得上訴
                                      書記官  童秉三
中    華    民    國    98    年    5     月    6     日


司法院資訊處製作；財團法人民間司法改革基金會備份。
